臺灣高雄地方法院民事判決　九十年度簡上字第一九六號
　　上　訴　人　甲○○
　　被上訴人　　乙○○
右當事人間請求確認本票債權不存在事件，上訴人對於中華民國九十年四月二十六日
本院高雄簡易庭八十九年度雄簡字第三一六三號第一審簡易判決提起上訴，本院判決
如左：
    主      文
上訴駁回。
第二審訴訟費用由上訴人負擔。
    事實與理由
壹、上訴人方面：
一、聲明：
  (一)原判決廢棄。
  (二)右廢棄部分，請求駁回被上訴人在第一審簡易之訴。
二、陳述：除與原審判決書所載相同者，茲以引用外，補稱：
  (一)緣系爭票面金額為新台幣（下同）四十三萬元、發票人為被上訴人乙○○、發票
    日為民國八十四年六月三十日、到期日為八十六年十二月三十日、票據號碼為0
    000000號之本票（參原審案卷第八頁，以下並簡稱系爭本票）及另票面金
    額為三百七十五萬、發票人仍為被上訴人乙○○、發票日亦為八十四年六月三十
    日、到期日為八十七年一月三十日、票據號碼則為0000000號之本票（參
    原審卷案第九十頁，以下並簡稱他案本票），確係被上訴人本人於發票日當日所
    親自簽立及矜印，用以向上訴人借款，被上訴人並當場簽立借據（參原審案卷第
    八十頁），載明「茲向甲○○君簽發二張本票借款新台幣肆佰萬元，於民國八十
    四年六月三十日全數收現金收訖無訛，上開簽發之二張本票號碼為ＮＯ：000
    0000號、票面金額新台幣肆拾參萬元，及ＮＯ：0000000號、票面金
    額新台幣參佰柒拾萬元正（內含三個月利息計新台幣壹拾捌萬元正在內）。上開
    借款約定於民國八十六年十二月三十日及民國八十七年一月三十日全部清償....
    」。而該系爭本票、他案本票及借據上關於被上訴人「乙○○」之簽名、印文亦
    核與被上訴人於八十三年九月二十七日，與訴外人張文彬就其所有、坐落於屏東
    縣內埔鄉○○○段第一七六之五地號之土地及其上彰文建設股份有限公司（以下
    簡稱彰文公司）所建造之「內埔金都」之編號為Ｃ９號之房屋所成立之房地買賣
    契約書（參原審案卷第八十一至八十四頁）、代刻印章使用同意書（參原審案卷
    第八十五頁）、授權書（參原審案卷第四十九頁）、承諾書（參上訴人上訴狀所
    附之附件二）上所載之「乙○○」之簽名及印文相符，該印文更為被上訴人向戶
    政事務所所申請之印鑑章，有臺灣省高雄縣鳳山市第一戶政事務所印鑑證明書可
    資為證，且被上訴人就此印文之真正亦不否認，更從未對上開其他文件資料上之
    簽名及印文表示爭執，並據以為物權移轉登記或委請彰文公司代刻印章及辦理房
    屋貸款事宜；況被上訴人亦曾於簽立系爭本票之同時，簽立切結書載明「立切結
    書人於民國八十四年六月三十日所簽發之二張本票（票號為0000000號及
    0000000號）及收據上之簽名、印章確係立書人親自所寫的」等語，故足
    證該本票及借據確為被上訴人所親自簽立，且被上訴人亦已收訖借款無誤。
  (二)再彰文公司並未積欠被上訴人或其配偶藍苑菁所經營之合成營造有限公司（以下
    簡稱合成公司）任何工程款，是彰文公司所建造之房屋移轉所有權與被上訴人，
    並非用以抵償債務；另上訴人復未於原審承認曾持有被上訴人所有之印鑑章，而
    被上訴人亦無法舉證證明系爭本票及借據上之印鑑章印文係遭他人所盜蓋。從而
    ，被上訴人請求確認系爭本票債權不存在，即屬無據，應予駁回。原審未審察及
    此，逕以本票及借據上之簽名與被上訴人在承攬工程手冊上之簽名不同、上訴人
    於原審不否認曾持有被上訴人之印鑑章等因，遽認系爭本票確非被上訴人所簽立
    ，而為上訴人敗訴之判決，即有違誤，應予廢棄，並請求判決被上訴人在第一審
    簡易之訴應予駁回。
三、對被上訴人抗辯之陳述：吳江忠確實曾經代理被上訴人向上訴人借款，並以被上
    訴人簽立之本票為收據，及當場以被上訴人之名義簽立切結書，但吳江忠並未以
    被上訴人之印鑑蓋用於任何文件資料上，至系爭借款則係被上訴人親自向上訴人
    所借，並簽立本票及借據，與吳江忠無關。又系爭切結書上左邊之簽名及印文，
    係被上訴人拿來時就已存在，但因上訴人認該簽名與系爭本票及借據上之簽名不
    太相符，乃再當場請求被上訴人簽立右邊之簽名。另因兩造經常有金錢之往來，
    故上訴人才誤認系爭借款並無簽立借據，並於原審為錯誤之主張。
貳、被上訴人方面：
一、聲明：駁回上訴。
二、陳述：除與原判決記載者相同者，茲引用外，補稱：上訴人所提出之系爭借據、
    本票、公證書、買賣契約書、承諾書、工程合約書上之印文，確為被上訴人之印
    鑑章所蓋印，惟其上之簽名皆非被上訴人所為。至被上訴人之印鑑章則曾交給訴
    外人吳江忠以處理房屋過戶事宜，惟被上訴人未曾委託吳江忠或親自向上訴人借
    款，是上開文件之印文顯係他人利用被上訴人之印鑑章所蓋立。至於上訴人所另
    提出之切結書上左側之簽名確為被上訴人所為，然該簽名並非被上訴人親自簽立
    在切結書上，而係遭人利用被上訴人曾為之簽名再影印上去的，另外關於右側之
    簽名亦非被上訴人所親立，且該簽名亦已經另案送請鑑定，確認並非被上訴人之
    簽名，故該切結書顯非真正，雖該切結書上之印文確為被上訴人之印鑑章所蓋立
    ，然該印文亦係遭人所盜蓋，被上訴人並未同意簽立該切結書。從而，系爭借據
    、本票及切結書既非被上訴人所為，被上訴人亦未向上訴人借款，故被上訴人自
    得請求確認系爭本票債權不存在。是原判決所為上訴人敗訴之判決，並無違誤。
參、本件被上訴人起訴主張：其於八十九年九月底收受本院八十九年度票字第一二九
    七八號本票裁定一紙時，甚感訝異，始驚覺上訴人憑以聲請本票裁定之系爭本票
    並非其所簽立，而係經他人所偽造，且因其未曾向被上訴人借款，該本票亦無任
    何原因關係存在，為此乃聲明請求確認系爭本票債權不存在等語。被上訴人則以
    ：被上訴人於八十四年六月三十日向其借款二筆以發工資，並開立系爭本票予伊
    ，一筆係與系爭本票票面金額相當之四十三萬元，另一筆則為三百五十七萬元，
    而系爭本票上之印文既為原告之印鑑章所蓋立，足徵系爭本票確為真實等語置辯
    。並聲明請求駁回被上訴人之起訴。
肆、兩造不爭執事項：
一、系爭本票、他案本票及借據上關於「乙○○」之簽名及印文確核與被上訴人於八
    十三年九月二十七日，與訴外人張文彬就其所有、坐落於屏東縣內埔鄉○○○段
    第一七六之五地號之土地及其上彰文公司所建造之「內埔金都」之編號為Ｃ９號
    之房屋所成立之房地買賣契約書、代刻印章使用同意書、授權書、承諾書上所載
    之「乙○○」之簽名及印文相符，而該印文亦確為被上訴人向戶政事務所所申請
    之印鑑章所蓋立。
二、被上訴人於九十年七月二十日，向本院另提起確認他案本票之債權不存在之訴，
    本院則於九十年十月二日以九十年度鳳簡字第六十八號判決被上訴人勝訴並確定
    在案。
伍、茲上訴人主張系爭本票、借據、切結書為被上訴人本人所親自簽立，其並持以向
    上訴人借款，被上訴人則以上揭情詞為辯，無非係欲主張系爭本票、借據、切結
    書係經偽造及兩造並無借款關係存在，故本件首應審酌之爭點即為：(一)系爭本票
    、借據及切結書上之簽名及印文是否為被上訴人所簽立及蓋用？(二)被上訴人是否
    有向上訴人借用如系爭本票所載之金額？
一、經查，本院九十年度鳳簡字第六十八號案，為審認他案之本票是否確為被上訴人
    所簽立一節，乃於九十年七月十一日將系爭本票、他案本票、借據、承諾書、彰
    文公司之交屋點交單、內埔金都房地買賣合約書（包括代辦貸款委託書、代刻印
    章使用同意）等文件【暫定該等文件為甲類文件】，送請法務部調查局就資料上
    之簽名筆跡鑑定是否與被上訴人當庭書寫之簽名字跡、大眾商業銀行印鑑卡、營
    造業承攬工程手冊上【暫定該等文件為乙類文件】之簽名筆跡為同一人所書寫，
    而該鑑定結果則認該甲類簽名字跡與乙類簽名字跡筆劃特徵均不相符等情，業經
    本院審認該案卷資料無誤，並有法務部之鑑定通知書附影印卷可參；且該甲類文
    件資料上之簽名與乙類文件資料上之簽名，經本院以肉眼相較，其書寫之字跡確
    有明顯之不同；又按營造業管理規則第二十六條第三款乃規定：「承攬工程手冊
    登記事項應包括【技師照片、簽名及印鑑】」、又同條第四十三條亦明定：「營
    造業辦理登記時，技師應赴登記機關登記存檔並於承攬手冊上簽名，未依上開規
    定辦理時者，主管機關不得核發登記證書」。職是，前開送請鑑定之被上訴人所
    有、內政部所核發之營造業承攬工程手冊上之簽名，即應為被上訴人所親簽無訛
　　。準此而論，系爭本票、借據上之「乙○○」之簽名既經鑑定及本院以肉眼相較
　　，皆認其與該營造業承攬工程手冊上之簽名不同，足證系爭本票、借據上之簽名
　　，並非被上訴人所親簽。至被上訴人是否曾就該甲類文件上之簽名提出爭執，及
　　是否已據以為其他法律行為，蓋與系爭本票、借據上之簽名是否是被上訴人所簽
　　立無關，是上訴人該部分之主張，即不足採。
二、又查，系爭載有「立切結書人於民國八十四年六月三十日所簽立之二張本票及收
    據上之簽名、印章確係立書人親自所寫，屬實無誤，如有不實願負法律責任」之
    切結書上，該立切結書人一欄中共有左右二式「乙○○」之簽名，而該左側之簽
    名經本院肉眼相較，顯與上開營造業承攬工程手冊之簽名相符，被上訴人亦承認
    該簽名確為其本人所親簽，惟辯稱該式簽名係經由他人影印在該切結書上所為，
    至於該右側之簽名經本院與上開甲類文件資料上之簽名相較後亦可確認為相同，
    然被上訴人則否認該簽名為其所親簽，本院遂將該切結書送往內政部警政署刑事
    警察局鑑定該切結書上之文字及二式簽名，是否為書寫者直接撰寫於紙上，或係
    經過影印之方式完成。內政部警政署刑事警察局則以刑鑑第○九一○○四九一七
    三號函覆本院：「送鑑切結書上所載內容及乙○○簽名（編號一，指右側簽名）
    ，經檢視其上字跡油墨及筆壓痕跡，該文字判係直接書寫於紙張上；另乙○○簽
    名（編號二，指左側簽名），經檢視其上字跡紋線，係由細小粒子所構成，且無
    字跡壓痕，該文字判係經影印而成，非直接書寫於紙張上」等語，是被上訴人為
    左側簽名時，既非親自撰寫於該紙上，自無從認其係因同意該文件上所載之上開
    內容而為簽名；再該右側之簽名，既核與前揭甲類文件上簽名之字跡相同，而該
    類簽名亦經本院審認並非被上訴人簽名之字跡，已如上述，足證該切結書上立書
    人之簽名確非被上訴人所為。
三、又查，上訴人復主張系爭本票、借據皆係被上訴人於八十四年六月三十日為向上
    訴人借款時，親自在其面前簽名並同時蓋章所製作，惟該資料上之簽名既非被上
    訴人所親自簽立，則足證當時蓋用印章者，即另有他人並非被上訴人所為，是被
    上訴人主張其所有之印鑑章係經盜用而蓋印在本票及借據上等語，即屬可採。至
    上訴人雖主張切結書上左側之簽名及其上之印文，係被上訴人提出該切結書時，
    即已簽立及矜印，至右側之簽名則為被上訴人於借款當時所親自簽立等語。惟查
    ，該切結書上之左側簽名既係經過影印所完成，右側之簽名亦非被上訴人所為，
    故證蓋印於切結書上者，仍非被上訴人，是該切結書上之印文亦應為他人所盜蓋
    ；再觀以該切結書上所載之日期為八十四年六月三十日，即與上訴人所主張被上
    訴人向其借款、並開立系爭本票、簽立該借據之日期相同，惟上訴人既主張系爭
    本票及借據是被上訴人借款當日才簽發及製作，則為何用以證明本票、借據上之
    簽名及印文為真正之切結書會先於本票及借據製作；且上訴人若確係會晤被上訴
    人本人，且親眼看見被上訴人簽發本票及借據，即應肯認該文件之真正，卻為何
    又在被上訴人簽發本票及借據前或後，請求被上訴人須再另簽立該切結書以證本
    票及借據之真正，此顯與常情不合，況被上訴人並未曾於原審提出該切結書，甚
    於提起本件上訴時，亦未於上訴理由書狀上載明有該切結書，並引以為證，卻於
    本案受命法官進行第二次準備程序時，才提出其主張原本即存在之切結書為證，
    是該切結書並不足為本件借貸關係是否存在、本票及借據是否為被上訴人所簽立
    之證明。
四、再按在票據上簽名者，依票上所載文義負責、票據上之簽名，得以蓋章代之，為
    票據法第五條第一項、第六條所明定。從而，系爭本票上之簽名既非被上訴人所
    親簽，其上之印文雖為被上訴人之印鑑章，亦已證明非被上訴人所蓋立，則參諸
    上開規定，被上訴人即毋需就系爭本票負任何票據責任。
五、復按金錢借貸契約，應由貸與人就交付金錢之事實負舉證之責，被上訴人既辯稱
    其並未向上訴人借款，則就該消費借貸契約之成立及已交付金錢等事實，即應由
    上訴人舉證證明之，然查：
  (一)上訴人雖提出本票及借據一紙，用以證明兩造間確有成立消費借貸契約，並主張
    該借據亦已載明被上訴人已如數收訖借款等語，然該借據及本票業經本院認定並
    非被上訴人所為，誠如上述，是該等文件並不足證原告確實有收受借款。
  (二)再上訴人雖另提出其於臺東區中小企業銀行所開立之活期存款帳戶、帳號為00
    －00－00000000－0之存摺影本，用以證明其確於八十四年六月三十
    日自該帳戶內提領與系爭本票與他案本票金額相當之四百萬元，惟此僅能證明上
    訴人確於該日期提領該金額，並無足為被上訴人收受該借款之證明。
  (三)又上訴人復主張於八十四年六月三十日，被上訴人確向上訴人借款，除有系爭本
    票及借據為證，被上訴人之配偶藍苑菁所經營之合成公司並於八十四年七月二十
    九日簽立借據，載明「願負連帶保證人償還乙○○所簽立之一切票據、借據之責
    任」，故被上訴人若無向上訴人借款並簽發本票，該公司豈會另立特約表示願負
    連帶保證之責，惟該借據既非被上訴人所簽立，縱合成公司之法定代理人確為被
    上訴人之配偶，亦無法據以認定兩造有借款之事實存在。
陸、準此而論，上訴人既無法證明系爭本票、借據、切結書確為被上訴人所簽立，復
    無法就兩造間確有消費借貸關係存在及已交付借款之事實舉證以實其說；從而，
    被上訴人起訴請求確認系爭本票債權關係不存在，即屬有據，應予准許，原審為
    上訴人不利之判決，核無違誤，上訴意旨就此部分，仍執陳詞，指摘原判決不當
    ，求予廢棄，為無理由，應駁回其上訴。
柒、據上論結，本件上訴為無理由，依民事訴訟法第四百三十六條之一第三項、第四
    百四十九條第一項、第七十八條，判決如主文。
中　　　華　　　民　　　國　　九十一　　　年　　　六　　月　　二十　　　日
                              臺灣高雄地方法院民事第一庭
~B審判長法官　楊富強
~B法　　　官　方百正
~B法　　　官　林靜梅
右為正本係照原本作成。
本判決不得上訴。
中　　　華　　　民　　　國　　九十一　　　年　　　六　　月　　二十　　　日
~B法院書記官　曾瓊玉
